---
title: "IBI5086 – Lista 2 (1º Sem/2026)"
author: "Grupo 4: Amanda Gonçalves, Carlos Lima, Daniel Nogueira, Guilherme Zonzin, Lucas Ito, Victoria Mel"
date: "`r Sys.Date()`"
output:
  html_document:
    toc: true
    toc_float: true
    toc_depth: 3
    theme: flatly
    highlight: tango
    number_sections: true
  pdf_document:
    toc: true
    toc_depth: 3
    number_sections: true
    highlight: tango
    latex_engine: xelatex
---

<!-- To render both HTML and PDF, run in R:
rmarkdown::render("Lista2_IBI5086.Rmd", output_format = c("html_document", "pdf_document"))
-->

```{r setup, include=FALSE}
knitr::opts_chunk$set(echo = TRUE, warning = FALSE, message = FALSE,
                      fig.width = 7, fig.height = 4)
```

---

# Mapeamento de Genes: ANOVA com SNPs

> Gerar X (binomial) e Y (normal); ajustar modelos de ANOVA.

## Caso 1 – ANOVA 1 fator em 3 níveis (efeitos aditivo e de dominância)

```{r q1_caso1_dados}
set.seed(8732)
n_por_genot <- 100

# X: genótipos 0=aa, 1=Aa, 2=AA (distribuição ~binomial(2, p=0.3))
# probabilidades Hardy-Weinberg com p=0.3
p <- 0.3
freq <- c((1-p)^2, 2*p*(1-p), p^2)   # aa, Aa, AA
snp <- sample(0:2, n_por_genot*3, replace=TRUE, prob=freq)

# Y: resposta com efeito aditivo (a=10) e dominância (d=5) sobre a média basal 100
 # mu_aa=100, mu_Aa=115 (=100+d, com d=5 sobre midponto), mu_AA=120 (=100+2a)
# Parametrização: a=(mu_AA-mu_aa)/2=10; d=mu_Aa-(mu_AA+mu_aa)/2=5
mu <- c(100, 115, 120)[snp + 1]
Y1 <- rnorm(length(snp), mean = mu, sd = 5)

dat1 <- data.frame(Y = Y1, SNP = factor(snp, labels = c("aa","Aa","AA")),
                   snp_num = snp)

# Estatísticas descritivas por genótipo
library(psych)
descr1 <- describeBy(dat1, group = "SNP", mat = TRUE)

tabela1 <- descr1[c("Y1", "Y2", "Y3"), c("group1","n","mean","sd","median","min","max")]
tabela1$group1 <- c("aa", "Aa", "AA")
rownames(tabela1) <- NULL

knitr::kable(tabela1, digits = 2,
             col.names = c("genotype","n","mean","sd","median","min","max"),
             caption = "Estatísticas descritivas de Y por genótipo (Caso 1)")
```

```{r q1_caso1_graf}
boxplot(Y ~ SNP, data = dat1, col = c("lightblue","lightgreen","lightyellow"),
        main = "Distribuição de Y por Genótipo (Caso 1)", xlab = "Genótipo", ylab = "Y")

# Perfil de médias
medias1 <- tapply(dat1$Y, dat1$SNP, mean)
plot(0:2, medias1, type = "b", pch = 19, col = "red",
     xaxt = "n", xlab = "Genótipo", ylab = "Média de Y",
     main = "Perfil de Médias – Caso 1")
axis(1, at = 0:2, labels = c("aa","Aa","AA"))
```

### Codificação dos efeitos aditivo (xa) e de dominância (xd)

```{r q1_caso1_codificacao}
# xa: -1 (aa), 0 (Aa), 1 (AA)  → captura efeito aditivo
# xd:  0 (aa), 1 (Aa), 0 (AA)  → captura desvio de dominância
dat1$xa <- dat1$snp_num - 1
dat1$xd <- ifelse(dat1$snp_num == 1, 1, 0)
```

### Modelo com 2 g.l. – fatores aditivo e de dominância

```{r q1_caso1_modelo}
fit1_ad <- lm(Y ~ xa + xd, data = dat1)
summary(fit1_ad)
anova(fit1_ad)
```

> **Discussão: Interpretação dos coeficientes**
>
> O intercepto estimado ($\hat{\mu} = 110,15$) representa o ponto médio entre as médias
> dos homozigotos, $(\mu_{AA} + \mu_{aa})/2$.
>
> O efeito aditivo (`xa`, $\hat{a} = 9,99$) é altamente significativo ($p < 0,001$), indicando
> que cada alelo A adicional eleva Y em aproximadamente 10 unidades.
>
> O efeito de dominância (`xd`, $\hat{d} = 4,42$) é significativo ($p < 0,001$) e positivo, indicando
> que o heterozigoto acrescenta em torno de 4,42 unidades à média de Y.
>
> O modelo explica cerca de 72% da variância total de Y (R² = 0,717).

### Diagnóstico dos resíduos (Caso 1)

```{r q1_caso1_diag, fig.height=5}
par(mfrow = c(2,2))
plot(fit1_ad)
par(mfrow = c(1,1))

shapiro.test(fit1_ad$residuals)
bartlett.test(Y ~ SNP, data = dat1)
```

> **Discussão dos gráficos de diagnóstico**
>
> Residuals vs Fitted: dispersão vertical nas três colunas parece similar, e a linha vermelha
> está praticamente horizontal. Aleatoriedade OK.
>
> Q-Q Residuals: pontos muito bem aderidos à diagonal. Normalidade bem satisfeita.
>
> Sale-Location: Dispersão bem uniforme, linha vermelha praticamente horizontal, homocedasticidade bem satisfeita.
> As três observações rotuladas são outliers, nada alarmante.
>
> Residuals vs Leverage: As observações do genótipo AA concentram-se à direita (~0,033), com maior leverage
> que os demais genótipos — esperado dado sua menor frequência amostral sob
> Hardy-Weinberg (p=0,3, ~9% de AA). Ainda assim, a linha de Cook aparece colapsada
> na borda esquerda do gráfico, indicando que nenhuma observação exerce influência
> desproporcional sobre os coeficientes. O modelo é estável.
>
> **Testes de diagnóstico:**
> O teste de Shapiro-Wilk **não rejeita** a normalidade dos resíduos (W = 0,998; p = 0,947),
> e o teste de Bartlett **não rejeita** a homogeneidade de variâncias entre os três genótipos
> (K² = 0,42; gl = 2; p = 0,810). Ambos os resultados confirmam que as suposições do
> modelo linear são satisfeitas, em concordância com o diagnóstico visual dos gráficos.

### Comparações múltiplas de Tukey

```{r q1_caso1_tukey}
fit1_aov <- aov(Y ~ SNP, data = dat1)
TukeyHSD(fit1_aov)
par(mar=c(5,8,4,2))
plot(TukeyHSD(fit1_aov))
```

> **Comparações múltiplas de Tukey:**
> O teste de Tukey HSD compara os três genótipos par a par com controle da taxa de erro
> familial a 5%. Aa-aa (diff = 14,42; p < 0,001), AA-aa (diff = 19,99; p < 0,001) e
> AA-Aa (diff = 5,58; p < 0,001) são todos significativos, confirmando que cada alelo A
> adicional eleva a média de Y (~10) e que o heterozigoto sofre influência positiva do fator
> de dominância (~5).

---

## Caso 2 – ANOVA Fatorial 3 $\times$ 3 (dois SNPs, efeitos aditivo, dominância e epistasia)

```{r q1_caso2_dados}
set.seed(8732)
n_cell <- 100   # por célula (genótipo conjunto)

# SNP1 e SNP2 gerados independentemente (HWE, p1=0.3, p2=0.4)
p1 <- 0.3; p2 <- 0.4
freq1 <- c((1-p1)^2, 2*p1*(1-p1), p1^2)
freq2 <- c((1-p2)^2, 2*p2*(1-p2), p2^2)

snp1 <- sample(0:2, n_cell*9, replace=TRUE, prob=freq1)
snp2 <- sample(0:2, n_cell*9, replace=TRUE, prob=freq2)

# Estrutura de médias com epistasia (interação a1*a2)
# mu_base + a1_efeito + a2_efeito + interacao
a1 <- 8; d1 <- 4; a2 <- 6; d2 <- 3

xa1 <- snp1 - 1        # -1, 0, 1
xd1 <- ifelse(snp1==1, 1, 0) # 0, 1, 0
xa2 <- snp2 - 1
xd2 <- ifelse(snp2==1, 1, 0)

# Modelo com efeitos e interações
mu2 <- 100 + a1*xa1 + d1*xd1 + a2*xa2 + d2*xd2 +
       3*xa1*xa2 + 1.5*xa1*xd2 + 1.5*xd1*xa2 + 1*xd1*xd2

Y2 <- rnorm(length(mu2), mean = mu2, sd = 12)

dat2 <- data.frame(
  Y = Y2,
  SNP1 = factor(snp1, labels = c("a1a1","a1A1","A1A1")),
  SNP2 = factor(snp2, labels = c("a2a2","a2A2","A2A2")),
  xa1 = xa1, xd1 = xd1, xa2 = xa2, xd2 = xd2
)

# Estatísticas descritivas
cat("Dimensões do dataset (Caso 2):", nrow(dat2), "observações\n")
tapply(dat2$Y, list(dat2$SNP1, dat2$SNP2), mean) |>
  round(2) |>
  knitr::kable(caption = "Médias de Y por combinação genotípica (Caso 2)")
```

```{r q1_caso2_perfil}
with(dat2,
     interaction.plot(SNP2, SNP1, Y, col = 1:3,
                      main = "Perfil de Médias – Caso 2 (Epistasia)",
                      xlab = "Genótipo SNP2", ylab = "Média Y",
                      lwd = 2, pch = 19, type = "b"))
```

> O perfil de médias evidencia epistasia entre SNP1 e SNP2: o efeito de cada SNP sobre Y
> depende do genótipo do outro. Quanto mais alelos A1 o indivíduo carrega, maior o ganho
> em Y proporcionado pelos alelos A2.

### Modelo com efeitos aditivos, dominância e interações (8 g.l.)

```{r q1_caso2_modelo}
# Parametrização explícita: xa1, xd1, xa2, xd2 e 4 termos de interação
fit2_completo <- lm(Y ~ xa1 + xd1 + xa2 + xd2 +
                        xa1:xa2 + xa1:xd2 + xd1:xa2 + xd1:xd2,
                    data = dat2)
summary(fit2_completo)
anova(fit2_completo)
```

> Como houve discrepância entre os resultados da regressão
> linear e da ANOVA do modelo completo, foi ajustado um
> modelo reduzido contendo apenas os termos significativos
> na ANOVA.

```{r q1_caso2_modelo_reduzido}
fit2_reduzido <- lm(Y ~ xa1 + xd1 + xa2 + xd2 + xa1:xa2 + xd1:xa2, data = dat2)
summary(fit2_reduzido)
anova(fit2_reduzido)
anova(fit2_reduzido,fit2_completo)
```

> Os modelos foram comparados por ANOVA para modelos
> aninhados, e como não houve diferença significativa
> entre eles (p = 0,3388), optou-se pelo modelo reduzido.

> **Interpretação:**  
> - `xa1` e `xa2`: efeitos aditivos dos SNP1 e SNP2, respectivamente.  
> - `xd1` e `xd2`: desvios de dominância de cada SNP.  
> - `xa1:xa2` ($a_1 \times a_2$): **epistasia aditiva $\times$ aditiva** – interação entre os efeitos aditivos.  
> - `xa1:xd2` ($a_1 \times d_2$), `xd1:xa2` ($d_1 \times a_2$): epistasias mistas.  
> - `xd1:xd2` ($d_1 \times d_2$): epistasia dominância $\times$ dominância.
>
> O modelo explica ~35,9% da variância de Y (R² = 0,359) e é globalmente significativo
> (F = 83,31; p < 0,001). O erro padrão residual (~11,65) está próximo do valor
> verdadeiro simulado ($\sigma = 12$), indicando bom ajuste.
>
> **Efeitos principais:** os efeitos aditivos de ambos os SNPs são significativos —
> `xa1` ($\hat{a}_1 = 8,74$; p < 0,001) e `xa2` ($\hat{a}_2 = 4,67$; p < 0,001) —
> indicando que cada alelo A adicional em cada loco eleva Y independentemente. Os efeitos de
> dominância `xd1` e `xd2` também são significativos pelo summary (p < 0,001 e p < 0,01).
> Entretanto, como foi detectada epistasia aditiva$\times$aditiva e
> dominância$\times$aditiva entre os alelos, a interpretação isolada dos efeitos
> principais pode não ser adequada. Nota: É interessante notar que os coeficientes
> recuperados para `xa1`, `xa2`, `xd1` e `xd2` foram próximos dos reais usados
> na geração: (a1 = 8; d1 = 4; a2 = 6; d2 = 3).
>
> **Epistasia:** as interações aditiva$\times$aditiva `xa1:xa2` e
> dominância$\times$aditiva `xd1:xa2` são significativas na tabela
> ANOVA (xa1:xa2 -> F = 16,16; p < 0,001 | xd1:xa2 -> F = 10,45; p < 0,01).
> As demais interações não atingem significância, embora o valor verdadeiro simulado
> das interações `xd1:xa2`e `xa1:xd2` fossem idênticos (1.5x). A diferença em significância
> é reflexo da variação amostral e não um erro.
>
> Em conjunto, os resultados confirmam que o fenótipo Y é influenciado pelos efeitos
> aditivos de dois locos e por sua interação epistática, padrão
> visualmente antecipado pelo não-paralelismo das linhas no perfil de médias.

```{r q1_caso2_diag, fig.height=5}
par(mfrow = c(2,2)); plot(fit2_completo); par(mfrow = c(1,1))
shapiro.test(fit2_completo$residuals)
```

> **Diagnóstico dos resíduos – Caso 2:**
>
> **Residuals vs Fitted:** os pontos distribuem-se em colunas verticais correspondentes
> às 9 combinações genotípicas (células do fatorial 3$\times$3), padrão esperado com preditores
> discretos. A linha vermelha é aproximadamente horizontal em 0, sem curvatura
> sistemática, indicando que o modelo linear é adequado.
>
> **Q-Q Residuals:** excelente aderência à diagonal em toda a extensão central, com
> desvios pequenos nas caudas. A normalidade dos resíduos
> é confirmada formalmente pelo teste de Shapiro-Wilk (W = 0,999; p = 0,944),
> que não rejeita $H_0$.
>
> **Scale-Location:** a linha vermelha é praticamente horizontal e a distribuição dos resíduos
> aparenta ser uniforme.
>
> **Residuals vs Leverage:** os pontos se distribuem em faixas de leverage distintas,
> refletindo as diferentes frequências das 9 células genotípicas — células raras
> (como A1A1 com p1=0,3) têm maior leverage. Ainda
> assim, a linha de Cook permanece colapsada na borda inferior do gráfico, indicando
> que nenhuma observação exerce influência desproporcional sobre os coeficientes.

---

# Delineamento Fatorial 3 $\times$ 2: SNP $\times$ Subgrupo Populacional

## Simulação dos dados (P1, P2, P3) (item a)

```{r q2_simula}
set.seed(8732)
n_rep <- 30   # réplicas
sigma  <- 8   # desvio padrão

# Médias fornecidas na lista
medias_pop <- list(
  P1 = matrix(c(80,80,80, 90,90,90), nrow=2, byrow=TRUE,
              dimnames=list(c("A","B"), c("aa","Aa","AA"))),
  P2 = matrix(c(75,80,90, 80,86,97), nrow=2, byrow=TRUE,
              dimnames=list(c("A","B"), c("aa","Aa","AA"))),
  P3 = matrix(c(75,80,85, 75,85,100), nrow=2, byrow=TRUE,
              dimnames=list(c("A","B"), c("aa","Aa","AA")))
)

# Gerar dados para cada população
gerar_pop <- function(mmat, n, sigma, pop_nome) {
  rows <- list()
  for (grp in rownames(mmat)) {
    for (geno in colnames(mmat)) {
      y <- rnorm(n, mean = mmat[grp, geno], sd = sigma)
      rows[[length(rows)+1]] <- data.frame(
        Y = y, Grupo = grp, Genotipo = geno,
        Geno_num = match(geno, c("aa","Aa","AA")) - 1,
        Pop = pop_nome
      )
    }
  }
  do.call(rbind, rows)
}

dat_P1 <- gerar_pop(medias_pop$P1, n_rep, sigma, "P1")
dat_P2 <- gerar_pop(medias_pop$P2, n_rep, sigma, "P2")
dat_P3 <- gerar_pop(medias_pop$P3, n_rep, sigma, "P3")

# Ordenar fatores
dat_P1$Genotipo <- factor(dat_P1$Genotipo, levels=c("aa","Aa","AA"))
dat_P2$Genotipo <- factor(dat_P2$Genotipo, levels=c("aa","Aa","AA"))
dat_P3$Genotipo <- factor(dat_P3$Genotipo, levels=c("aa","Aa","AA"))
```

> **Contextualização (item b):**
> Os dados representam medições de pressão arterial diastólica em repouso (mmHg) em
> indivíduos de três populações distintas (P1, P2, P3), classificados segundo o
> genótipo de um SNP (aa, Aa, AA) e a origem geográfica (A e B). Adotou-se $n = 30$
> réplicas por co-ordenada (Grupo $\times$ Genótipo) $\sigma = 8$ mmHg. As três populações
> representam cenários distintos: **P1** sem efeito do SNP (apenas diferença entre subgrupos: B
> $\approx$ 10 mmHg acima de A); **P2** com efeito do SNP e perfis paralelos
> entre subgrupos; e **P3** com interação SNP$\times$subgrupo, onde o efeito do SNP é
> modesto em A (+10 mmHg de aa→AA) mas acentuado em B (+25 mmHg), sugerindo que
> fatores populacionais do subgrupo B potencializam o efeito do SNP sobre a pressão
> diastólica.

---

## Análise por População

### Função auxiliar para análise completa

```{r q2_func}
analisa_pop <- function(dat, nome_pop) {
  cat("\n\n========================================\n")
  cat(" POPULAÇÃO:", nome_pop, "\n")
  cat("========================================\n\n")

  # (i) Estatísticas descritivas
  cat("--- (i) Estatísticas Descritivas ---\n")
  desc <- describeBy(dat, group = list(dat$Grupo, dat$Genotipo), mat=TRUE)
  print(knitr::kable(desc[grepl("^Y", rownames(desc)), 
                      c("group1","group2","n","mean","sd","median")],
                         digits=2, caption=paste("Descritivas –", nome_pop)))

  # (ii) Perfil de médias
  par(mfrow=c(1,2))
  with(dat,
       interaction.plot(Genotipo, Grupo, Y,
                        col=c("red","blue"), lwd=2, pch=19, type="b",
                        main=paste("Perfil de Médias –", nome_pop),
                        xlab="Genótipo SNP", ylab="Média Y"))

  # Boxplot
  boxplot(Y ~ Grupo:Genotipo, data=dat, col=c("lightcoral","lightblue"),
          main=paste("Boxplot –", nome_pop),
          xlab="Grupo:Genótipo", ylab="Y", las=2, cex.axis=0.7)
  par(mfrow=c(1,1))

  # (iii) ANOVA Fatorial 3$\times$2 – fator categórico
  cat("\n--- (iii) ANOVA Fatorial 3x2 (Genotipo categórico) ---\n")
  fit_cat <- aov(Y ~ Grupo * Genotipo, data=dat)
  print(summary(fit_cat))
  cat("\nCoeficientes:\n")
  print(coef(fit_cat))

  # Diagnóstico resíduos
  par(mfrow=c(2,2)); plot(fit_cat); par(mfrow=c(1,1))
  cat("\nShapiro-Wilk (normalidade resíduos):\n")
  print(shapiro.test(fit_cat$residuals))
  cat("Bartlett (homocedasticidade):\n")
  print(bartlett.test(Y ~ interaction(Grupo, Genotipo), data=dat))

  # Tukey
  cat("\nComparações múltiplas de Tukey:\n")
  tk <- TukeyHSD(fit_cat)
  print(tk)
  plot(tk, las=1, cex.axis=0.6)

  # (iv) SNP como variável quantitativa (1 g.l. – efeito linear)
  cat("\n--- (iv) SNP como variável quantitativa (efeito aditivo linear) ---\n")
  fit_num <- lm(Y ~ Grupo * Geno_num, data=dat)
  print(summary(fit_num))
  print(anova(fit_num))
  
  cat("\nComparação R²: categórico =", round(summary(lm(Y ~ Grupo * Genotipo, data=dat))$r.squared, 3),
    "| quantitativo =", round(summary(fit_num)$r.squared, 3), "\n")

  invisible(list(fit_cat=fit_cat, fit_num=fit_num))
}
```

### P1 – Sem efeito de SNP, sem interação

```{r q2_P1, fig.height=5}
res_P1 <- analisa_pop(dat_P1, "P1")
```

> **Interpretação P1:**
>
> **Perfil de médias e boxplot:** as linhas do perfil de médias oscilam levemente
> entre genótipos — a linha do subgrupo B sobe de aa para Aa e recua em AA, enquanto
> a do subgrupo A desce ligeiramente — mas essas variações refletem apenas flutuação
> amostral, hipótese fortalecida pelos testes seguintes. A separação vertical entre
> subgrupos é consistente e visualmente dominante. O boxplot corrobora: as distribuições
> dentro de cada subgrupo são similares entre genótipos.
>
> **ANOVA:** apenas o efeito de Grupo é significativo (F = 94,96; p < 0,001). Os efeitos de
> Genótipo (F = 0,27; p = 0,761) e da interação Grupo$\times$Genótipo (F = 0,28; p = 0,755)
> não são significativos.
>
> **Diagnóstico:** normalidade (Shapiro-Wilk: W = 0,994; p = 0,744) e
> homocedasticidade (Bartlett: K² = 10,56; p = 0,061) satisfeitas. O gráfico
> "Constant Leverage" mostra resíduos uniformemente distribuídos entre os níveis
> de Grupo, sem padrões preocupantes.
>
> **Tukey:** o contraste B-A é significativo (~11,2 mmHg; p < 0,001). Todos os
> contrastes entre genótipos (Aa-aa, AA-aa, AA-Aa) incluem o zero nos ICs e têm
> p > 0,75, confirmando ausência de efeito do SNP sobre a pressão diastólica. No
> Tukey da interação Grupo:Genótipo, os únicos contrastes significativos são aqueles
> que comparam subgrupos opostos (ex.: B:aa-A:aa, B:Aa-A:Aa), confirmando que toda
> a significância se deve ao efeito de subgrupo, não ao SNP.
>
> **SNP quantitativo (item iv):** o modelo com `Geno_num` confirma: coeficiente do
> SNP não significativo (-0,48; p = 0,625) e interação Grupo$\times$Geno_num também não
> significativa (p = 0,985). O ajuste é praticamente equivalente ao modelo categórico
> (R² = categórico 0.356 | quantitativo 0.353), com a variância explicada quase
> integralmente pelo efeito de subgrupo populacional.

### P2 – Efeito aditivo de SNP, sem interação (perfis paralelos)

```{r q2_P2, fig.height=5}
res_P2 <- analisa_pop(dat_P2, "P2")
```

> **Interpretação P2:**
>
> **Perfil de médias e boxplot:** as linhas do perfil de médias variam de forma ascendente
> entre os genótipos. As linhas dos subgrupos são aproximadamente paralelas, indicando
> independência do efeito do SNP em relação ao subgrupo. O boxplot corrobora: as distribuições
> dentro de cada subgrupo mostram aumento progressivo da mediana e da média de Y de aa para AA.
>
> **ANOVA:** são significativos tanto o efeito de Grupo(F = 26,63; p < 0,001) quanto do
> Genótipo (F = 76,47; p < 0,001). Já interação Grupo$\times$Genótipo é não significativa
> (F = 1,134; p = 0,324).
>
> **Diagnóstico:** normalidade (Shapiro-Wilk: W = 0,993; p = 0,531) e
> homocedasticidade (Bartlett: K² = 1,831; p = 0,872) satisfeitas. O gráfico
> "Constant Leverage" mostra resíduos bem distribuídos.
>
> **Tukey:** o contraste B-A é significativo (~6,2 mmHg; p < 0,001), indicando
> diferença entre subgrupos. Todos os contrastes entre genótipos são significativos
> (Aa-aa: +5,6 mmHg, p < 0,001; AA-aa: +17,9 mmHg, p < 0,001; AA-Aa: +12,3 mmHg,
> p < 0,001), confirmando o efeito do SNP sobre a pressão diastólica.
> No Tukey da interação Grupo:Genótipo, os contrastes dentro do mesmo subgrupo
> entre genótipos distintos são em sua maioria significativos (ex.: A:AA-A:aa,
> B:AA-B:aa), enquanto contrastes entre subgrupos dentro do mesmo genótipo tendem
> a não atingir significância isoladamente (ex.: B:aa-A:aa: p = 0,155;
> B:Aa-A:Aa: p = 0,196), sugerindo que o efeito de subgrupo é menos pronunciado
> do que o efeito do SNP nesta população. A ausência de interação significativa
> na ANOVA é corroborada: o padrão de diferenças entre genótipos é consistente
> entre os subgrupos A e B.
>
> **SNP quantitativo (item iv):** o modelo com `Geno_num` detecta efeito
> do SNP altamente significativo (p < 0,001).
> O efeito de Grupo permanece significativo (p = 0,026) e a interação
> Grupo$\times$Geno_num não é significativa (p = 0,215), reforçando a ausência de interação
> já observada no modelo categórico. O R² é ligeiramente inferior ao do modelo
> categórico (0,490 vs. 0,511), diferença pequena que reflete a perda de um G.L.
> causada ao assumir linearidade do efeito de SNP, que assumindo os valores [0, 1, 2]
> seria necessariamente aditivo, ignorando possíveis efeitos adicionais, como dominância
> ou recessividade. Em casos como este, que o heterozigoto não está exatamente no ponto
> médio entre aa e AA, há perda de informação. O uso do SNP quantitativo é, então, ideal
> somente para casos em que o efeito aditivo é muito mais significativo que quaisquer outros.

### P3 – Efeito de SNP com interação (epistasia SNP $\times$ Subgrupo)

```{r q2_P3, fig.height=5}
res_P3 <- analisa_pop(dat_P3, "P3")
```

> **Interpretação P3:**
>
> **Perfil de médias e boxplot:** as linhas do perfil de médias crescem afastando-se, indicando
> que dessa vez, não podemos assumir independência do efeito do SNP em relação ao subgrupo.
> O boxplot mostra "shifts" maiores entre genótipos no subgrupo B, evidenciando a interação:
> o efeito do SNP é mais acentuado em B do que em A.
>
> **ANOVA:** são significativos ambos o efeito de Grupo(F = 26,87; p < 0,001) e de
> Genótipo (F = 64,10; p < 0,001). E também é significativa a interação Grupo$\times$Genótipo
> (F = 13,50; p < 0,001).
>
> **Diagnóstico:** normalidade (Shapiro-Wilk: W = 0,995; p = 0,811) e
> homocedasticidade (Bartlett: K² = 3,645; p = 0,602) satisfeitas. O gráfico
> "Constant Leverage" mostra resíduos bem distribuídos. Já o "Scale-Location"
> apresenta uma leve inclinação ascendente, sugerindo que a variabilidade dos
> resíduos tende a aumentar com os valores ajustados. Ainda assim, o teste de
> Bartlett não rejeita a homocedasticidade, então o padrão observado no gráfico
> não é estatisticamente relevante com este tamanho amostral.
>
> **Tukey:** o contraste B-A é significativo (~6,5 mmHg; p < 0,001), indicando
> diferença entre subgrupos. Todos os contrastes entre genótipos são significativos
> (Aa-aa: +5,8 mmHg, p < 0,001; AA-aa: +17,1 mmHg, p < 0,001; AA-Aa: +11,3 mmHg,
> p < 0,001), confirmando o efeito do SNP sobre a pressão diastólica.
> No Tukey da interação Grupo:Genótipo, o padrão de contrastes revela claramente
> a interação SNP$\times$subgrupo: dentro do subgrupo A, o efeito do SNP é moderado
> (A:AA-A:aa: +9,2 mmHg; p < 0,001), enquanto no subgrupo B é muito mais acentuado
> (B:AA-B:aa: +25,0 mmHg; p < 0,001). Contrastes entre subgrupos dentro do mesmo
> genótipo mostram que A e B são indistinguíveis em aa (B:aa-A:aa: p = 0,999) mas
> divergem fortemente em AA (B:AA-A:AA: +15,0 mmHg; p < 0,001), confirmando que
> a diferença entre subgrupos depende do genótipo — assinatura inequívoca de
> interação. Estes resultados corroboram a interação significativa observada na
> ANOVA e o não-paralelismo das linhas no perfil de médias.
>
> **SNP quantitativo (item iv):** o modelo com `Geno_num` assume e detecta efeito
> aditivo linear significativo no subgrupo A ($\hat{\beta} = 4,59$ mmHg por alelo A;
> p < 0,001) e uma interação Grupo$\times$Geno_num altamente significativa
> ($\hat{\beta} = 7,93$; p < 0,001), indicando que o efeito do SNP é
> maior por alelo A no subgrupo B do que em A — resultado coerente com a interação
> detectada no modelo categórico. O efeito principal de Grupo não é significativo
> (p = 0,479). Isso pode ser justificado pois quando há interação, o efeito de Grupo
> depende do genótipo, não podendo ser interpretado isoladamente. O R² é ligeiramente
> inferior ao do modelo categórico (0,498 vs. 0,511), diferença pequena que reflete a
> restrição de G.L. causada pela adoção da linearidade. A conclusão é a mesma: há
> interação SNP$\times$grupo significativa, com o efeito do SNP sendo muito mais
> pronunciado no grupo B.

---

## Item (d) – Combinando as três populações

> A análise conjunta permite avaliar se os efeitos do SNP e do subgrupo são
> consistentes entre populações ou se há heterogeneidade, questão central em
> estudos de genética de populações.

### (d.i) – Fatorial 3 x 2 x 3 : SNP $\times$ Grupo $\times$ Populaçao (todos fixos)

```{r q2_d1}
dat_all <- rbind(dat_P1, dat_P2, dat_P3)
dat_all$Pop <- factor(dat_all$Pop) # Transformo população em var. categórica

# Estatísticas descritivas do dataset combinado
desc_all <- describeBy(dat_all$Y,
                       group = list(dat_all$Pop, dat_all$Grupo, dat_all$Genotipo),
                       mat = TRUE)

tabela_all <- desc_all[, c("group1","group2","group3","n","mean","sd","median","min","max")]
rownames(tabela_all) <- NULL

knitr::kable(tabela_all, digits = 2,
             col.names = c("População","Grupo","Genótipo","n","Média","DP","Mediana","Mín","Máx"),
             caption = "Estatísticas descritivas de Y por População, Grupo e Genótipo")

# Perfil de médias
with(dat_all,
     interaction.plot(Genotipo, interaction(Grupo,Pop), Y,
                      main="Perfil Médias: SNP x Grupo x Populaçao",
                      xlab="Genótipo", ylab="Média Y",
                      lwd=2, type="b"))

# Modelo completo 3x2x3
fit_fixo <- aov(Y ~ Grupo * Genotipo * Pop, data = dat_all)
summary(fit_fixo)
# Coeficientes do modelo
fit_fixo$coef
```

> **Modelo (d.i) — População como fator fixo:** `Y ~ Grupo * Genotipo * Pop`
> inclui todos os efeitos principais e interações de 2ª e 3ª ordem (17 g.l. de
> tratamento). Grupo (F = 131,5; p < 0,001) e Genótipo (F = 92,2; p < 0,001)
> são significativos, mas Pop isoladamente não (F = 1,49; p = 0,226). A interação
> tripla Grupo$\times$Genótipo$\times$Pop é significativa (F = 4,28; p = 0,002), confirmando
> que o padrão de interação SNP$\times$subgrupo é heterogêneo entre populações — como
> visível no gráfico, onde as inclinações diferem marcadamente entre P1, P2 e P3.

### (d.ii) – Fatorial 3 x 2 com Populaçao como fator aleatório (ANOVA Mista)

```{r q2_d2}
library(lme4)

# Modelo misto: Population como efeito aleatório (intercepto aleatório por Pop)
fit_misto <- lmer(Y ~ Grupo * Genotipo + (1 | Pop), data = dat_all, REML = TRUE)
summary(fit_misto)
# Coeficientes do modelo
print(coef(fit_misto))

# Teste dos efeitos fixos
library(lmerTest)
fit_misto2 <- lmer(Y ~ Grupo * Genotipo + (1 | Pop), data = dat_all, REML = FALSE)
anova(fit_misto2)
```

> **Modelo (d.ii) — População como fator aleatório:** `Y ~ Grupo * Genotipo + (1|Pop)`
> é adequado quando as populações são entendidas como amostra de um universo mais
> amplo, generalizando as inferências além das 3 observadas. A variância entre
> populações é ínfima ($\hat{\sigma}^2_{Pop} = 0,091$) frente à residual
> ($\hat{\sigma}^2 = 81,05$), e os efeitos fixos de Grupo, Genótipo e sua interação
> permanecem significativos. Uma importante limitação deste modelo é que ele
> assume homogeneidade dos efeitos fixos entre populações, algo que já sabemos que
> não ocorre pelo modelo fixo do item anterior. Uma possível melhoria seria trabalhar
> com `(Genotipo | Pop)`, permitindo que a inclinação do efeito do SNP também varie
> aleatoriamente entre populações. Porém, estimar essa matriz de variância-covariância
> na prática com apenas 3 populações é inviável, pois o modelo dificilmente iria convergir
> de forma estável, então esta argumentação serve mais como motivação para designs
> futuros com maior número de populações.

---

# Regressão Logística: Y dicotomizada

## Dicotomização de Y

```{r q3_dicot}
# Ponto de corte: mediana global de cada dataset
corte1 <- median(dat1$Y)
corte2 <- median(dat2$Y)
corte_all <- median(dat_all$Y)

dat1$Ybin <- as.factor(ifelse(dat1$Y > corte1, 1, 0))
dat2$Ybin <- as.factor(ifelse(dat2$Y > corte2, 1, 0))
dat_all$Ybin <- as.factor(ifelse(dat_all$Y > corte_all, 1, 0))

cat("Ponto de corte Q1:", corte1, " | Distribuição:\n"); print(table(dat1$Ybin))

tab1 <- table(factor(dat1$Ybin, labels = c("baixo", "alto")), dat1$SNP)
tab1 <- rbind(tab1, "total" = colSums(tab1))
tab1

cat("Ponto de corte Q2:", corte2, " | Distribuição:\n"); print(table(dat2$Ybin))

plot <- ggplot2::ggplot(dat2, ggplot2::aes(x = SNP1, fill = SNP2)) +
  ggplot2::geom_bar(position = ggplot2::position_dodge()) +
  ggplot2::facet_wrap(~ Ybin) +
  ggplot2::scale_fill_brewer(type = "qual", palette = "Set2", name = "SNP2") +
  ggplot2::labs(
    title = "Contingência – Q2 (SNP1 x SNP2 x Resposta)",
    x = "Genótipo SNP1",
    y = "Contagem"
  ) +
  ggplot2::theme_minimal()

print(plot)
```

> **Dicotomização de Y:**
> A mediana é adotada como ponto de corte, resultando em distribuição perfeitamente
> balanceada: 150 observações em cada classe para Q1 (corte = 107,93) e 225 para Q2
> (corte = 99,44). Essa escolha maximiza o poder do teste logístico, mas é arbitrária
> — um corte clinicamente motivado seria igualmente válido e potencialmente mais interpretável.

---

## Questão 1 (Caso 1) – Regressão Logística

```{r q3_logit1}
# Modelo logístico
fitrl1_ad <- glm(as.factor(Ybin) ~ xa + xd, family=binomial(link="logit"), data=dat1)
summary(fitrl1_ad)
cat("\nOR estimado (exp(coef)):\n")
print(exp(coef(fitrl1_ad)))
cat("\nIC para OR:\n")
print(exp(confint(fitrl1_ad)))
```

```{r q3_logit1_roc}
# Probabilidades preditas e tabela de classificação
pred1r <- predict(fitrl1_ad, type="response")
class1r <- ifelse(pred1r >= 0.5, 1, 0)
cat("Tabela de classificação:\n")
print(table(Predito=class1r, Observado=dat1$Ybin))
cat("Acurácia:", round(mean(class1r == dat1$Ybin), 3), "\n")

#plot(0:2, tapply(as.numeric(dat1$Ybin)-1, dat1$snp_num, mean),
#     type="b", pch=19, col="blue", xaxt="n",
#     xlab="Genótipo", ylab="P(Y=1 | Genótipo)",
#     main="Prob. estimadas vs. observadas – Regressão Logística (Q1-C1)")
#axis(1, at=0:2, labels=c("aa","Aa","AA"))
#lines(0:2, tapply(pred1r, dat1$snp_num, mean), col="red", lty=2, pch=15, type="b")
#legend("topleft", c("Observado","Predito"), col=c("blue","red"), lty=c(1,2), bty="n")
```

> **Regressão Logística – Q1 Caso 1:**
> O estabelecimento do valor corte para dicotomização de Y na mediana dos dados causou
> um fenômeno de separação completa dos grupos devido à ausência de observações "baixas"
> para o genótipo `AA`. Isso fez o modelo de regressão logística não recuperar adequadamente
> os coeficientes para os efeitos aditivo e de dominância, que tiveram a significância
> ignorada. Decidimos então voltar atrás e definir arbitrariamente um valor de corte
> que não deixasse valores nulos na tabela de contingência "altos *versus* baixos."

```{r q3 caso1_redo}
corte1 <- 111
dat1$Ybin <- as.factor(ifelse(dat1$Y > corte1, 1, 0))

cat("Ponto de corte Q1:", corte1, " | Distribuição:\n"); print(table(dat1$Ybin))
tab1 <- table(factor(dat1$Ybin, labels = c("baixo", "alto")), dat1$SNP)
tab1 <- rbind(tab1, "total" = colSums(tab1))
tab1

fitrl1_ad <- glm(as.factor(Ybin) ~ xa + xd, family=binomial(link="logit"), data=dat1)
summary(fitrl1_ad)
cat("\nOR estimado (exp(coef)):\n")
print(exp(coef(fitrl1_ad)))
cat("\nIC para OR:\n")
print(exp(confint(fitrl1_ad)))

pred1r <- predict(fitrl1_ad, type="response")
class1r <- ifelse(pred1r >= 0.5, 1, 0)
cat("Tabela de classificação:\n")
print(table(Predito=class1r, Observado=dat1$Ybin))
cat("Acurácia:", round(mean(class1r == dat1$Ybin), 3), "\n")
```

> **Regressão Logística – Q1 Caso 1 (com corte arbitrário):**
> Dessa vez, conseguimos evitar a separação total dos grupos, possibilitando que
> o modelo recuperasse adequadamente os coeficientes, resultando em
> $\log(\frac{\rho}{1-\rho}) = -0.4904 + 3.0931\times x_a + 1.7589\times x_d$,
> com significância para ambos ($p_{x_a} = 3.85 \times 10^{-12}$; $p_{x_d} = 0.00039$).

---

## Questão 1 (Caso 2) – Regressão Logística com dois SNPs

```{r q3_logit2}
fitrl2 <- glm(Ybin ~ xa1 + xd1 + xa2 + xd2 +
                     xa1:xa2 + xa1:xd2 + xd1:xa2 + xd1:xd2,
              family=binomial(link="logit"), data=dat2)
summary(fitrl2)
cat("\nOR estimados:\n")
print(round(exp(coef(fitrl2)), 3))
cat("\nIC para OR:\n")
print(round(exp(confint(fitrl2)), 3))
```

```{r q3_logit2_class}
pred2r <- predict(fitrl2, type="response")
class2r <- ifelse(pred2r >= 0.5, 1, 0)
cat("Tabela de classificação:\n")
print(table(Predito=class2r, Observado=dat2$Ybin))
cat("Acurácia:", round(mean(class2r == dat2$Ybin), 3), "\n")
```

> **Regressão Logística – Q1 Caso 2:**
> O estabelecimento do valor corte para dicotomização de Y na mediana dos dados causou
> uma separação muito desbalanceada entre os grupos `resposta` e `não resposta`, que
> acreditamos ter atrapalhado a eficácia do teste. Decidimos então, tentar novamente
> com um corte manual.

```{r q3 caso2_redo}
corte2 <- 105
dat2$Ybin <- as.factor(ifelse(dat2$Y > corte2, 1, 0))

cat("Ponto de corte Q2:", corte2, " | Distribuição:\n"); print(table(dat2$Ybin))

plot <- ggplot2::ggplot(dat2, ggplot2::aes(x = SNP1, fill = SNP2)) +
  ggplot2::geom_bar(position = ggplot2::position_dodge()) +
  ggplot2::facet_wrap(~ Ybin) +
  ggplot2::scale_fill_brewer(type = "qual", palette = "Set2", name = "SNP2") +
  ggplot2::labs(
    title = "Contingência – Q2 (SNP1 x SNP2 x Resposta)",
    x = "Genótipo SNP1",
    y = "Contagem"
  ) +
  ggplot2::theme_minimal()

print(plot)

fitrl2 <- glm(Ybin ~ xa1 + xd1 + xa2 + xd2 +
                     xa1:xa2 + xa1:xd2 + xd1:xa2 + xd1:xd2,
              family=binomial(link="logit"), data=dat2)
summary(fitrl2)
cat("\nOR estimados:\n")
print(round(exp(coef(fitrl2)), 3))
cat("\nIC para OR:\n")
print(round(exp(confint(fitrl2)), 3))

pred2r <- predict(fitrl2, type="response")
class2r <- ifelse(pred2r >= 0.5, 1, 0)
cat("Tabela de classificação:\n")
print(table(Predito=class2r, Observado=dat2$Ybin))
cat("Acurácia:", round(mean(class2r == dat2$Ybin), 3), "\n")
```

> **Regressão Logística – Q1 Caso 2 (corte manual):**
> Foi desafiador definir um valor de corte que gerasse uma separação mais equilibrada entre os grupos,
> mas com o corte em 105, conseguimos ao menos evitar grupos zerados ou com representações excessivamente
> baixas. Apesar disso, notamos que o modelo logístico apresentou perda de significância em relação à ANOVA
> para o efeito de dominância do SNP2 e para a interação `xa1:xa2`. Esse cenário, inclusive, mostrou-se
> facilmente influenciado pelos vários valores de corte que experimentamos. Hora era detectada significância
> de alguns efeitos, hora de outros.
> Podemos ver que houve impacto significativo na adoção da categorização da resposta Y. Tornou-se mais desafiador
> por conta, acreditamos, das grandes separação e dispersão existentes nos dados.
> Entretanto, já que no ANOVA nós trabalhamos com um modelo reduzido, decidimos experimentar a mesma abordagem
> aqui, removendo efeitos que antes não haviam sido dados como significativos, a fim de focar nos efeitos de
> interesse.

```{r q1_caso2_logit_reduzido}
fitrl2_reduzido <- glm(Ybin ~ xa1 + xd1 + xa2 + xd2 +
                              xa1:xa2 + xd1:xa2,
              family=binomial(link="logit"), data=dat2)
summary(fitrl2_reduzido)
cat("\nOR estimados:\n")
print(round(exp(coef(fitrl2_reduzido)), 3))
cat("\nIC para OR:\n")
print(round(exp(confint(fitrl2_reduzido)), 3))

pred2r <- predict(fitrl2_reduzido, type="response")
class2r <- ifelse(pred2r >= 0.5, 1, 0)
cat("Tabela de classificação:\n")
print(table(Predito=class2r, Observado=dat2$Ybin))
cat("Acurácia:", round(mean(class2r == dat2$Ybin), 3), "\n")
```

> **Regressão Logística – Q1 Caso 2 (modelo reduzido):**
> Agora, com um modelo reduzido, baseado naquele que utilizamos no ANOVA, conseguimos
> recuperar a significância para o efeito de dominância do SNP2, mas não o efeito da
> interação `xa1:xa2`. Acreditamos então, depois de tantas tentativas, que a regressão
> logística para esse caro é inadequada por gerar perda de informação.

---

## Questão 2 – Regressão Logística por População

```{r q3_logit_pop, fig.height=4}
logistica_pop <- function(dat, nome) {
  cat("\n\n==============================\n")
  cat(" POPULAÇÃO:", nome, "\n==============================\n")
  
  # Codificação aditiva/dominância para SNP
  dat$xa_snp <- dat$Geno_num - 1
  dat$xd_snp <- ifelse(dat$Geno_num==1, 1, 0)
  dat$Grupo_bin <- ifelse(dat$Grupo=="A", 0, 1)
  
  # Dicotomizar Y
  corte_local <- median(dat$Y)
  dat$Ybin <- as.factor(ifelse(dat$Y > corte_local, 1, 0))

  fit_logit <- glm(Ybin ~ Grupo_bin * (xa_snp + xd_snp),
                   family=binomial(link="logit"), data=dat)
  cat("\nModelo logístico – fator categórico:\n")
  print(summary(fit_logit))
  cat("\nOR estimados:\n")
  print(round(exp(coef(fit_logit)), 3))

  # Prob preditas
  pred_r <- predict(fit_logit, type="response")
  class_r <- ifelse(pred_r >= 0.5, 1, 0)
  cat("\nAcurácia:", round(mean(class_r == dat$Ybin), 3), "\n")

  # Comparação com ANOVA para o mesmo dado
  cat("\n[ANOVA correspondente – para comparação]\n")
  fit_anova <- lm(Y ~ Grupo * Genotipo, data=dat)
  cat("ANOVA p-valor Genotipo:", anova(fit_anova)["Genotipo","Pr(>F)"], "\n")
  cat("Logístico p-valor xa:  ", summary(fit_logit)$coef["xa_snp","Pr(>|z|)"], "\n")

  invisible(fit_logit)
}

logistica_pop(dat_P1, "P1")
logistica_pop(dat_P2, "P2")
logistica_pop(dat_P3, "P3")
```

> **Regressão Logística por população:**
> **P1:** o efeito de `xa_snp` não é significativo (p = 0,075), consistente com
> a ANOVA (p = 0,761). Apenas `Grupo_bin` é significativo (OR = 7,32; p < 0,001),
> refletindo a diferença entre subgrupos. Note-se, porém, que a interação
> `Grupo_bin:xa_snp` aparece significativa (p = 0,039) — resultado espúrio ausente
> na ANOVA, possivelmente devido à dicotomização combinada com o tamanho amostral
> moderado.
>
> **P2:** `xa_snp` é significativo (p < 0,001), com OR = 5,70, confirmando o efeito
> aditivo do SNP. A interação `Grupo_bin:xa_snp` não é significativa (p = 0,495),
> coerente com a ausência de interação na ANOVA. Acurácia de 76,7%.
>
> **P3:** `xa_snp` é significativo (p < 0,001; OR = 4,05), mas a interação
> `Grupo_bin:xa_snp` **não** atinge significância (p = 0,171) — ao contrário da
> ANOVA, que detectou interação clara (p < 0,001). Este é um exemplo concreto de
> perda de poder pela dicotomização: a interação SNP×subgrupo, evidente nos dados
> contínuos, torna-se indetectável após o corte na mediana.

---

## Regressão Logística Combinada (3 populações)

```{r q3_logit_all}
dat_all$xa_snp   <- dat_all$Geno_num - 1
dat_all$xd_snp   <- ifelse(dat_all$Geno_num==1, 1, 0)
dat_all$Grupo_bin <- ifelse(dat_all$Grupo=="A", 0, 1)

# Efeito fixo de Pop
fitrl_all_fixo <- glm(Ybin ~ Grupo_bin * (xa_snp + xd_snp) + Pop,
                      family=binomial(link="logit"), data=dat_all)
summary(fitrl_all_fixo)
cat("\nOR estimados:\n")
print(round(exp(coef(fitrl_all_fixo)), 3))

# Modelo misto logístico (Pop aleatório)
library(lme4)
fitrl_all_misto <- glmer(Ybin ~ Grupo_bin * (xa_snp + xd_snp) + (1|Pop),
                         family=binomial(link="logit"), data=dat_all)
summary(fitrl_all_misto)
```

> **Regressão Logística combinada:**
> No modelo com Pop fixo, `Grupo_bin` (OR = 3,93; p < 0,001) e `xa_snp`
> (OR = 2,11; p < 0,001) são significativos. `PopP3` é significativo (p = 0,010),
> indicando que P3 tem menor chance basal de Y=1 em relação a P1. A interação
> `Grupo_bin:xa_snp` é marginalmente não significativa (p = 0,050). No modelo
> misto (`glmer`), a variância entre populações é ínfima
> ($\hat{\sigma}^2_{Pop} = 0,037$) e os efeitos fixos são praticamente idênticos
> ao modelo fixo, confirmando a robustez das conclusões.

---

## Comparação ANOVA vs. Regressão Logística

```{r q3_comparacao}
# ANOVA Q1C1
pval_anova_q1 <- anova(lm(Y ~ xa + xd, data=dat1))["xa","Pr(>F)"]
pval_logit_q1 <- summary(fitrl1_ad)$coef["xa","Pr(>|z|)"]
pval_anova_P2 <- anova(res_P2$fit_cat)["Genotipo","Pr(>F)"]
pval_anova_P3 <- anova(res_P3$fit_cat)["Grupo:Genotipo","Pr(>F)"]

# Logístico P2
d2tmp <- dat_P2
d2tmp$xa <- d2tmp$Geno_num - 1
d2tmp$xd <- ifelse(d2tmp$Geno_num==1, 1, 0)
d2tmp$Gb <- ifelse(d2tmp$Grupo=="A", 0, 1)
d2tmp$Ybin2 <- as.factor(ifelse(d2tmp$Y > median(d2tmp$Y), 1, 0))
pval_logit_P2 <- tryCatch(
  summary(glm(Ybin2 ~ Gb*(xa+xd), family=binomial, data=d2tmp))$coef["xa","Pr(>|z|)"],
  error = function(e) NA)

# Logístico P3
d3tmp <- dat_P3
d3tmp$xa <- d3tmp$Geno_num - 1
d3tmp$xd <- ifelse(d3tmp$Geno_num==1, 1, 0)
d3tmp$Gb <- ifelse(d3tmp$Grupo=="A", 0, 1)
d3tmp$Ybin3 <- as.factor(ifelse(d3tmp$Y > median(d3tmp$Y), 1, 0))
fit_logit_p3 <- tryCatch(
  glm(Ybin3 ~ Gb*(xa+xd), family=binomial, data=d3tmp),
  error = function(e) NULL)
pval_logit_P3 <- if(!is.null(fit_logit_p3)) {
  cf <- summary(fit_logit_p3)$coef
  if ("Gb:xa" %in% rownames(cf)) cf["Gb:xa","Pr(>|z|)"] else NA
} else NA

comp <- data.frame(
  Modelo  = c("ANOVA xa (Q1-C1)", "Logístico xa (Q1-C1)",
              "ANOVA SNP (P2)", "Logístico xa (P2)",
              "ANOVA SNP x Grupo (P3)", "Logístico xa x Grupo (P3)"),
  P_valor = round(c(pval_anova_q1, pval_logit_q1,
                    pval_anova_P2, pval_logit_P2,
                    pval_anova_P3, pval_logit_P3), 4)
)
knitr::kable(comp, caption="Comparação de p-valores: ANOVA vs. Regressão Logística")
```

> **Impacto da dicotomização:**
> A tabela de p-valores ilustra de forma clara o impacto da dicotomização. Para
> efeitos fortes — como o efeito aditivo em Q1-C1 e em P2 — ambos os modelos
> detectam significância (p < 0,001), e a perda de poder é negligenciável. O caso
> mais revelador é P3: a interação SNP$\times$subgrupo, altamente significativa na ANOVA
> (p < 0,001), torna-se completamente indetectável na regressão logística
> (p = 0,171) — perda de poder severa causada pela dicotomização de uma resposta
> contínua com interação moderada.
>
> O Caso 2 ilustra um problema adicional: com muitos preditores e Y dicotomizado,
> a regressão logística pode sofrer separação completa, produzindo estimativas
> numéricamente instáveis e ICs indefinidos — situação em que o modelo é
> formalmente inapropriado.
>
> Em síntese, quando Y é genuinamente contínua, a ANOVA é preferível: preserva
> toda a informação, tem maior poder e evita os problemas de separação. A regressão
> logística é o modelo correto apenas quando o fenótipo é binário por natureza
> (ex.: hipertensão sim/não), situação em que os ORs oferecem interpretação
> clínica direta — por exemplo, OR = 4,04 para `xa` em Q1-C1 significa que cada
> alelo A adicional quadruplica a chance de PAD acima da mediana.

---

*Documento gerado com R Markdown – IBI5086/2026*
